【裁判字號】    97,簡上,200
【裁判日期】    990127
【裁判案由】    損害賠償
【裁判全文】
臺灣臺北地方法院民事判決             97年度簡上字第200號
上  訴  人  甲○○
訴訟代理人  顧定軒律師
複  代理人  乙○○
被  上訴人  西堤實業股份有限公司
兼法定代理人丙○○
被  上訴人  戊○○
被  上訴人  丁○○
上列當事人間損害賠償事件，上訴人對於民國97年1月14日本院
臺北簡易庭96年度北簡字第24620號第一審判決提起上訴，本院
於民國99年1月13日言詞辯論終結，判決如下：
    主  文
上訴駁回。
第二審訴訟費用由上訴人負擔。
    事實及理由
壹、程序方面：
    上訴人上訴聲明原為：一、原判決廢棄。二、被上訴人等應
    連帶賠償上訴人新台幣（下同）50萬元，暨自起訴狀繕本送
    達翌日起至清償日止，依年息5％計算之利息。三、上訴人
    願以現金或永豐銀行深坑分行之同面額無記名可轉讓定期存
    單供擔保，請准宣告假執行。嗣於民國97年6月10日本院準
    備程序期日撤回上開第三項宣告假執行之聲請，核無不合，
    先予敘明。又本件被上訴人丁○○經合法通知，未於最後言
    詞辯論期日到場，核無民事訴訟法第386條所列各款事由，
    應依被上訴人之聲請，由其一造辯論而為判決。
貳、實體方面：
一、上訴人主張：
  (一)上訴人與被上訴人丙○○、戊○○（原名詹榮正）、丁○○
    於93年間約定每人各出資75萬元共300萬元成立被上訴人西
    堤實業股份有限公司（下稱西堤公司），上訴人擔任發起人
    ，負責保管西堤公司籌備處開設於台北國際商業銀行深坑分
    行帳號0000000000000號帳戶存摺，被上訴人丙○○等三人
    則因當時無資力提出資金，前揭300萬元均由上訴人出資，
    被上訴人西堤公司設立後選任丙○○擔任董事長，上訴人與
    戊○○擔任董事，丁○○擔任監察人。嗣兩造漸生嫌隙遂決
    定返還上訴人借予被上訴人丙○○等三人之出資額，渠等除
    返還上訴人現金243萬元外，被上訴人丙○○於93年8月10日
    ，在台北縣深坑鄉○○路○段137號2樓西堤公司內，將訴外
    人邱佩津支付被上訴人西堤公司加盟金之面額57萬元票號
    SGA0 000000號支票一紙交付上訴人，用以返還上訴人之出
    資款。詎被上訴人丙○○等三人竟誣指上訴人侵占系爭支票
    並提出侵占告訴，經臺北地檢署為不起訴處分在案，是被上
    訴人丙○○等三人故意誣告上訴人之不法行為，已侵害上訴
    人之名譽，依民法第184條、第185條第1項前段、第195條規
    定應對上訴人連帶負賠償責任，西堤公司依民法第28條、公
    司法第23條第2項、第226條亦應連帶負責。並聲明：(1)原判
    決廢棄。(2)被上訴人等應連帶賠償上訴人50萬元，暨自起訴
    狀繕本送達翌日起至清償日止，依年息5％計算之利息。
  (二)其於第二審補稱：被上訴人戊○○於刑事案件偵查中作證時
    ，有前後不一之情事，故被上訴人戊○○（原名詹榮正）稱
    渠係於93年8月31日方交付現金18萬1000元云云，即不足採
    ，且從臺北地檢署95年度偵續字第214號告訴意旨亦可知，
    上訴人並無重複領取現金，故上訴人絕無侵占犯行。再者，
    系爭支票及現金乃係被上訴人等同意上訴人代墊之出資額，
    上訴人方取得系爭支票及現金，因此，被上訴人等竟仍故反
    事實而對上訴人提出不實指述，所為自屬誣告無疑，惟原審
    未就此加以論斷，顯屬速斷，難稱適法有據，遂提起
    本件上訴。
二、被上訴人等答辯：
    上訴人為環韋企業有限公司（下稱環韋公司）負責人，於93
    年7月24日與被上訴人丙○○等三人簽訂合作經營契約書，
    約定四人各出資75萬元共300萬元成立咖啡連鎖事業，上訴
    人、丙○○、丁○○各借貸25萬元予戊○○，約定三年內不
    得退夥。嗣雙方於93年8月6日設立西堤公司，登記每人出資
    75萬元共300萬元，上訴人擔任發起人並提供西堤公司出資
    款300萬元；93年7月30日開設西堤公司籌備處深坑分行帳戶
    ，同時選任丙○○擔任西堤公司董事長，戊○○擔任董事兼
    經理人負責執行業務，上訴人擔任董事掌管收支款項帳務，
    丁○○擔任監察人。然西堤公司早於93年7月28日，與邱佩
    津簽訂加盟契約，戊○○取回邱佩津簽發系爭面額57萬元支
    票交付丙○○，由丙○○交付上訴人指示存入西堤公司籌備
    處深坑分行帳戶，詎上訴人竟於93年8月20日，將系爭支票
    存入環韋公司開設於台北國際商業銀行深坑分行第00000000
    00000號帳戶提示兌現，經被上訴人等發現上情後，西堤公
    司先於93年12月18日召開董事會，復於94年1月12日召開股
    東會，要求上訴人出席說明未果，再於1月28日發函要求上
    訴人出面說明未獲置理，被上訴人等始對上訴人提出業務侵
    害之告訴，被上訴人等均無故意誣告上訴人之情事；況上訴
    人對於被上訴人丙○○、戊○○（原名詹榮正）、丁○○等
    三人所為之刑事告訴，被上訴人丙○○部分業經台灣高等法
    院97年度上訴字第6003號刑事判決無罪確定；被上訴人戊○○（原名詹榮正）、丁○○二人則經臺北地檢署檢察官以97
    年度偵字第11650號為不起訴處分等語，資為抗辯。聲明：
    上訴駁回。
三、兩造不爭之事實：
  (一)上訴人為環韋公司負責人，於93年7月24日與被上訴人丙○○、戊○○（原名詹榮正）、丁○○三人，簽訂合作經營契
    約書，約定四人各出資75萬元共計300萬元成立咖啡連鎖事
    業，上訴人、被上訴人丙○○、丁○○各借貸25萬元予被上
    訴人戊○○，且約定三年內不得退夥，嗣於93年8月6日即由
    上訴人擔任發起人，設立被上訴人西堤公司。
  (二)上訴人於設立西提公司時，自環韋公司深坑分行帳戶轉帳四
    筆75萬元共300萬元至西堤公司籌備處深坑分行帳戶，以供
    西堤公司登記驗資之用，嗣西堤公司籌備處深坑分行帳戶於
    93年8月10、11日，轉帳三筆75萬元及提領18萬1000元現金
    共243萬1000元至環韋公司深坑分行帳戶。
  (三)訴外人邱佩津支付西堤公司加盟金之面額57萬元支票，經上
    訴人於93年8月20日，自環韋公司深坑分行帳戶提示兌現，
    且上訴人於同月31日，將西堤公司籌備處深坑分行帳戶交付
    被上訴人丙○○，斯時該帳戶內存款餘額為57萬元。
  (四)上訴人為籌設西堤公司曾墊款開辦費18萬1000元，被上訴人
    戊○○於93年8月31日交付現金18萬1000元予上訴人。
  (五)被上訴人西堤公司曾由被上訴人丙○○代表其對上訴人提出
    侵占系爭支票之告訴，經臺北地檢署以94年度偵字第11400
    號、95年度偵續字第214號為不起訴處分；又上訴人亦對被
    上訴人丙○○、戊○○（原名詹榮正）、丁○○三人提出誣
    告之告訴，丙○○部分經臺北地檢署以95年度偵字第21174
    號提起公訴，並經本院97年度訴字1089號、台灣高等法院97
    年度上訴字第6003號刑事判決無罪確定；被上訴人戊○○（
    原名詹榮正）、丁○○二人則經臺北地檢署以97年度偵字第
    11650號為不起訴處分。
四、得心證之理由：
    上訴人主張被上訴人等故意虛構事實向司法機關為侵占之告
    訴，實屬誣告而構成侵權行為之情事，為被上訴人等所否認
    ，並以前詞抗辯，是本件所應審究者為：被上訴人等對上訴
    人所提起侵占告訴之行為，是否為故意或過失不法侵害上訴
    人之名譽？茲論述如下：
  (一)按民法第184條第1項規定因故意或過失，不法侵害他人之權
    利者，負損害賠償責任。倘行為人確實有故意誣告致侵害他
    人名譽者，或因過失而為不實之告訴，致侵害他人名譽者，
    即應負侵權行為損害賠償之責。於此情形，被害人就財產上
    損害得依民法第184條規定請求損害賠償，就非財產上損害
    ，亦得依民法第195條規定請求給付相當之金額，並得請求
    為恢復名譽之適當處分。惟主張侵權行為損害賠償者，應就
    加害人之行為具有故意、過失負舉證責任。又如行為人提出
    刑事告訴請求偵查機關偵查犯罪，係依據客觀之事實判斷，
    有正當理由相信為犯罪者，縱使事後查明並非犯人，亦應認
    為其無過失，臺灣高等法院95年度勞上易字第44號民事判決
    意旨可參。
  (二)本件上訴人主張被上訴人丙○○、戊○○（原名詹榮正）、
    丁○○等人明知其出資300萬元成立被上訴人西堤公司後，
    丙○○等三人同意上訴人退夥取回出資款，以系爭面額57萬
    元支票代替上訴人交還丙○○之西堤公司籌備處深坑分行帳
    戶存摺內57萬元存款，竟誣告上訴人侵占系爭支票，而侵害
    上訴人名譽，依侵權行為規定請求被上訴人等連帶賠償精神
    慰撫金等語。被上訴人等則以：上訴人負責西堤公司籌備處
    存摺期間之帳款流向不符，且被上訴人等依法召開董事會及
    股東會請求上訴人未果，方由西堤公司提出侵占告訴，故被
    上訴人等並無故意誣告原告之情事，係依法行使權利之行為
    等語抗辯之。經查，被上訴人西堤公司對上訴人告訴侵占之
    刑事案件，雖經臺北地檢署檢察官以94年度偵字第11400號
    、95年度偵續字第214號為不起訴處分確定，然其等是否構
    成誣告，應就被上訴人等有無虛構誣告故意等為斷，尚難僅
    以前開不起訴處分之結果遽認被上訴人等構成誣告，進而侵
    害上訴人之權利，首應敘明。再者，上訴人稱被上訴人丙○○等三人同意其退夥，並以系爭支票為其最後一筆代墊出資
    額之費用云云，為被上訴人等於原審言詞辯論期日中，到庭
    否認有同意上訴人退夥一事；且參酌訴外人林淑芬於刑事案
    件偵查中之證言，尚難認上訴人有於93年8月31日之前，向
    被上訴人丙○○等三人表示退夥之情事；再觀諸上訴人與被
    上訴人丙○○等三人所簽訂之合作經營契約，其中載明於合
    作事業存續三年內，各創始股東不得聲明退股等語，益徵上
    訴人主張被上訴人等業已同意其退夥乙節，難認屬實。又上
    訴人復主張若被上訴人等未同意其退夥，訴外人林淑芬何以
    分別於93年8月10日、1 1日提領三筆75萬元、一筆18萬1000
    元及取得面額為57萬元之支票，且上訴人亦於同年8月31日
    與被上訴人等結清相關費用，被上訴人等因此取得西堤公司
    籌備處帳戶之存摺，況自被上訴人等於93年9月間所親自蓋
    印、簽名而提出之存證信函以觀，被上訴人丙○○亦已承認
    上訴人「係取回全部出資額」，故「等同聲明退夥」，而表
    示願意吸收上訴人「退夥時應分擔之合夥事業支出費用」，
    故被上訴人稱「雙方間仍有合夥關係存在」等情，確非真實
    云云。然查，被上訴人西堤公司成立時，由上訴人轉帳300
    萬元至西堤公司籌備處深坑分行帳戶，供西堤公司登記驗資
    ，另上訴人亦為西堤公司代墊房租、押金及機器設備費用合
    計18萬1000元等事實，為兩造所不爭執，是以上訴人自得向
    被上訴人等請求返還資借的225萬元及18萬1000元自明，被
    上訴人丙○○雖親自用印於提款單並經由林淑芬領取前開資
    借款及代墊費用，然非即可謂前揭行為係同意上訴人退夥之
    意；又兩造間固於93年8月31日結清相關費用，上訴人並交
    付帳戶存摺於被上訴人等，惟此僅可證上訴人有辭任掌管收
    支款項帳務職位之事實，尚難可以直接連結上訴人係為退夥
    之意思表示；另觀諸被上訴人等於9月間所寄發予上訴人之
    存證信函內容，該信函中雖有提及上訴人上開所述之文字，
    然而在該信函之說明一中亦表明上訴人於93年8月11日將其
    出資款75萬元取回，有違渠等合作經營契約書之約定，並嚴
    重影響公司營運等語，此觀被上訴人丙○○、戊○○（原名
    詹榮正）、丁○○等人於93年9月25日寄發之存證信函在卷
    甚明，是被上訴人等如確有同意上訴人退夥之情事，豈有嗣
    後再去函追究上訴人領取系爭出資款之情事；縱該信函說明
    二有提及上開文字，仍未能據以稱被上訴人等對於上訴人聲
    明退夥之事，知之甚詳，準此，上訴人前揭主張，亦難認真
    實。綜上，上訴人既未能證明被上訴人等已同意其退夥一節
    ，且為被上訴人等否認有同意其退夥之情事，而上訴人亦確
    實將系爭57萬元票款匯入自有的帳戶中，則可證被上訴人等
    尚非係以虛構之事實而為告訴。依前開判決意旨，縱使事後
    查明上訴人並未成立侵占犯行，亦難認為被上訴人等在提出
    刑事告訴當時有誣告之故意或應注意而未能注意之過失存在
    。況上訴人告訴被上訴人丙○○、戊○○（原名詹榮正）、
    丁○○等人妨害名譽之案件，經臺北地檢署檢察官以97 年
    度訴字第1089號刑事判決、台灣高等法院97年度上訴字第
    6003號刑事判決及臺北地檢署檢察官以97年度偵字第11650
    號為不起訴處分，業據本院調閱上開偵查案卷及刑事卷宗查
    核屬實，堪認被上訴人等應無以虛構之事實為告訴。從而，
    上訴人據此主張被上訴人等有侵害其名譽之情事，進而請求
    被上訴人等連帶賠償其損害，即屬未合。
五、綜上所述，上訴人依侵權行為之規定，請求被上訴人等連帶
    賠償上訴人50萬元，及自起訴狀繕本送達翌日起至清償日止
    ，按年息5％計算之利息，為無理由，應予駁回。原審為上
    訴人敗訴之判決，核無違誤，上訴意旨仍執陳詞，指摘原判
    決不當，求予廢棄改判，為無理由，應駁回其上訴。
六、本件事證已臻明確，兩造其餘之攻擊防禦方法及舉證，經本
    院審酌後，認均不足以影響本判決之結果，毋庸一一論列，
    併此敘明。
七、據上論結，本件上訴無理由，依民事訴訟法第436條之1第3
    項、第449條第1項、第78條，判決如主文。
中    華    民    國    99    年    1     月    27    日
                  民事第五庭  審判長法  官  薛中興
                                    法  官  陳杰正
                                    法  官  洪純莉
以上正本係照原本作成。
本判決不得上訴。
中    華    民    國    99    年    1    月    27    日
                                    書記官  邱美嫆

司法院資訊處製作；財團法人民間司法改革基金會備份。
